臺灣板橋地方法院民事判決　　　　　　　96年度重訴字第82號
原　　　告　甲○○
訴訟代理人　孫大權律師
　　　　　　林秉欣律師
被　　　告　乙○○○
　　　　　　丙○○
上列二人
共　　　同
訴訟代理人　戴森雄律師
上列當事人間請求確認地上權不存在事件，經本院於中華民國96
年6月5日言詞辯論終結，判決如下：
    主  文
原告之訴駁回。
訴訟費用由原告負擔。
    事實及理由
一、訴狀送達後，原告不得將原訴變更或追加他訴。但請求之基
    礎事實同一者，或不甚礙被告之防禦及訴訟之終結者，不在
    此限。民事訴訟法第255 條第1 項第2 款、第7 款分別定有
    明文。原告起訴聲明原為（一）先位聲明：１、確認被告乙
    ○○○、丙○○先後在原告所共有坐落臺北縣板橋市○○段
    930 地號土地由臺北縣板橋地政事務所於民國（下同）48年
    7 月14日、76年9 月31日設定權利範圍19.951坪（65.95 平
    方公尺）之地上權均不存在，被告應將上開地上權登記予以
    塗銷。２、被告乙○○○應將上開930 地號土地上門牌臺北
    縣板橋市○○○路47號之建物拆除，將土地返還原告及全體
    共有人。３、上開第二項聲明願供擔保，請准宣告假執行。
   （二）備位聲明：１、確認被告乙○○○所有門牌臺北縣板
    橋市○○○路47號之建物面積19.951坪（65.95 平方公尺）
    在原告共有板橋市○○段930 地號土地如附圖甲部分所示之
    位置（以地政機關測量面積位置為準）以外地上權不存在。
    ２、被告所有上開門牌號碼建物超逾其地上權權利範圍之建
    物部分，應予拆除，將土地返還原告及全體共有人。３、第
    二聲明部分，願供擔保請准宣告假執行。起訴狀繕本送達被
    告後，原告嗣於96年4月3日具狀將上開聲明更正為：（一）
     確認被告所有門牌號碼臺北縣板橋市○○○路47號建物面
     積19.951坪（65.95 平方公尺）在原告共有板橋市○○段
     930 地號土地如附圖甲部分所示之位置（以地政機關測量
     面積位置為準）以外地上權不存在。（二）被告所有上開
     門牌建號超逾其地上權權利範圍之建物部分，應予拆除，
     將土地返還原告及全體共有人。（三）第二項聲明部分，
     請准供擔保宣告假執行。後又於96年5 月29日具狀將上開
     聲明更正為：(一)確認被告所有門牌號碼臺北縣板橋市○
     ○○路47號建物如板橋地政事務所土地複丈成果圖所示Ａ
     部分之位置面積64平方公尺在原告共有板橋市○○段930
     地號土地之地上權存在。（二）、超逾上開地上權登記之
     部分應予塗銷。揆諸上開規定，應予准許，合先敘明。
二、原告主張：
 (一)按所有人對於無權占有或侵奪所有物者，得請求返還之。
     對於妨害其所有權者，得請求除去之。有妨害其所有權之
     虞者，得請求防止之；共有物之處分及設定負擔，應得共
     有人全體之同意；共有物除契約另有訂定外，由共有人共
     同管理之；共有物之簡易修繕，及其他保存行為，得由各
     共有人單獨為之；各共有人對於第三人，得就共有物之全
     部為本於所有權之請求。但回復共有物之請求，僅得為共
     有人全體利益為之。民法第767 條、第819 條第2 項、第
     820條第1項、第2項及第821條分別定有明文。
 (二)緣坐落臺北縣板橋市○○段930 地號土地地目建面積643
     平方公尺（下稱系爭土地）為原告與附表23人所共有，被
     告丙○○於48年7 月間未經系爭土地全體共有人同意，擅
     自向板橋地政事務所申請地上權設定登記，並於系爭土地
     上興建門牌板橋市○○○路47號建物乙棟（1 、2 層及地
     下層）嗣於76年9 月10日將系爭地上權轉讓與被告乙○○
     ○，經板橋地政事務所以76板壹字第38990 號收件，於同
     年月31日辦妥系爭地上權移轉登記予被告乙○○○。連同
     上開建物一併辦理所有權移轉登記歸被告乙○○○所有。
     查系爭土地設定地上權，為系爭共有土地之設定負擔，依
     民法第819 條第2 項規定，應得共有人全體之同意，被告
     丙○○設定系爭地上權，既未經全體共有人同意，其設定
     當不生效力，而其設定地上權，已妨害原告及全體共有人
     之系爭土地所有權，被告丙○○將系爭地上權以讓與為原
     因移轉登記予被告乙○○○，當亦屬妨害原告所共有系爭
     土地所有權。又同一物之所有權及其他物權歸屬於一人者
     ，其他物權因混同而消滅。民法第762 條前段定有明文。
     本件系爭土地，被告乙○○○於76年9 月間設定地上權，
     並在系爭土地內有門牌號碼臺北縣板橋市○○○路47號之
     建物如附圖甲部分所示，占有使用系爭土地。嗣於83年2月
     間登記為系爭土地共有人，其權利範圍為830/7200，其應
     有部分比例換算面積為74.14 平方公尺，較其地上權登記
     面積65.95 平方公尺大，則其地上權已因被告乙○○○登
     記為所有人取得所有權後，依前引民法第762條前段規定，
     亦因混同而消滅，其地上權登記亦應塗銷。
 (三)次按，稱地上權者，謂以在他人土地上有建築物，或其他
     工作物，或竹林為目的而使用其土地之權。民法第832 條
     定有明文。地上權依民法832 條之規定，係以在他人土地
     上有建築物或其他工作物或竹木為目的而使用其土地之權
     。是地上權惟有在他人特定範圍內之土地，始可設定。（
     最高法院73年台上字第47號判決意旨可資參照）。又於一
     宗土地內就其特定部分聲請設定地上權登記時，應提出位
     置圖。土地登記規則第１０８條第１項亦有規定。本件如
     經鈞院審酌全案卷證，認定被告乙○○○之系爭地上權合
     法存在，因被告系爭地上權面積為19.951坪（65.95 平方
     公尺）僅為系爭土地內之一部分，原告曾向地政機關聲請
     調閱其系爭地上權之特定位置及面積圖，據地政機關回稱
     無系爭地上權位置圖，且被告乙○○○現有之板橋市○○
     ○路47號建物，其地面層建物占用系爭930 地號土地實際
     面積約68平方公尺，已超過其地上權登記，則其超過部分
     之建物，應屬無權占有。又被告地上權之設定自係以建築
     其上之建物亦即門牌號碼臺北縣板橋市○○○路47號為目
     的，則其坐落位置及範圍，自當依此為限。
 (四)聲明：１、確認被告所有門牌號碼臺北縣板橋市○○○路
     47號建物如板橋地政事務所土地複丈成果圖所示Ａ部分之
     位置面積64平方公尺在原告共有板橋市○○段930 地號土
     地之地上權存在。２、超逾上開地上權登記之部分應予塗
     銷。
三、被告則以：
 (一)被告對系爭土地有之所有權應有部分超過房屋占有部分，
     且有地上權，並非無權占有：系爭板橋市○○段930 地號
     土地（重測前為後埔段13－3 號），面積643 平方公尺，
     被告乙○○○為共有人之一，應有部分為830/7200，折算
     坪數為22坪42（643 ×830/7200×0.3025）。又被告在同
     所929 地號土地（重測前為後埔段14之1 地號），面積1.
     474 平方公尺亦有應有部分91/4480 分，折算為9 坪057
     （1.474 ×91/4480 ×0.3025）。又被告乙○○○在上開2
     筆土地上之建物即板橋市○○○路47號2層房屋，第1層面
     積61.96 平方公尺，騎樓11.50 平方公尺，共73.46 平方
     公尺，折算為22坪22（73.46 ×0.3025），並未逾越被告
     乙○○○系爭930 地號土地應有部分之占用部分（22坪42
     ）。此外，被告丙○○於48年7 月14日起對系爭土地為地
     上權設定面積為19坪951 ，係來自訴外人葉瓊書之讓與，
     當時丙○○僅2 歲，由法定代理人黃連枝代為簽約，有經
     臺北縣政府驗訖之讓渡書可稽。被告丙○○於76年9 月1日
     再將該地上權讓與被告乙○○○，亦有經臺北縣板橋地政
     事務所驗訖之他項權利移轉契約書為證。由上可見，僅以
     930 地號土地而論，被告乙○○○有所有權應有部分22坪
     42，地上權19坪951 ，遠超過被告乙○○○所有板橋市○
     ○○路47號之建物面積22坪22，則被告乙○○○對930 地
     號土地自有合法權源。原告任指為無權占有，請求拆屋還
     地，實屬無稽。又該地上權設定時，並未特定範圍，原告
     指係坐落館前西路47號房屋，亦非事實。
 (二)原告請求塗銷地上權登記亦無理由：被告丙○○之擁有系
     爭土地之地上權，係來自葉瓊書之讓與，由丙○○之父黃
     連枝代理丙○○，如上所述。丙○○之前之地上權人為葉
     瓊書。地政機關於48年間為丙○○為地上權人之登記，事
     先經合法審查。此地上權登記之謄本為公文書，依民事訴
     訟法第355 條第1 項規定，推定為真正。原告主張被告丙
     ○○於48年7 月擅自申請地上權登記，並非事實。被告乙
     ○○○之地上權則係由丙○○於76年間之讓與同屬合法。
　   又相鄰929 地號土地（系爭建物另外坐落之基地），前經
     江木清等3 人訴請丙○○、林英俊塗銷地上權登記，經臺
     灣高等法院判決駁回確定，可供本件參考。判決丙○○及
     林英俊勝訴之理由之一為「被上訴人林英俊．．．地上權
     之登記係由鄭金鶴移轉取得，被上訴人丙○○之地上權則
     由葉瓊書移轉取得，該鄭金鶴及葉瓊書之地上權又均經合
     法登記．．．則被上訴人等讓受取得其地上權，自無不合
     ，上訴人就此部分指為有無效原因，訴請塗銷地上權登記
     ，殊嫌無據。」等語，資為抗辯。
 (三)併為答辯聲明：原告之訴駁回。
四、兩造不爭執事項：
 (一)兩造均為坐落臺北縣板橋市○○段930 地號土地共有人，
     土地面積643 平方公尺，原告權利範圍717/7200，被告權
     利範圍830/7200。
 (二)被告於上開土地登記有地上權存在，權利範圍為65.95 平
     方公尺。且被告所有門牌號碼臺北縣板橋市○○○路47號
     房屋部分坐落於上開土地上。
 (三)被告所有門牌號碼臺北縣板橋市○○○路47號建物經臺北
     縣板橋地政事務所測量使用系爭臺北縣板橋市○○段930
     地號面積為64平方公尺。（如複丈成果圖所示）。
五、本院之判斷：
 (一)按確認之訴非原告有即受確認判決之法律上利益者，不得
     提起。所謂即受確認判決之法律上利益，係指法律關係之
     存否不明確，原告主觀上認其在法律上之地位有不安之狀
     態存在，且此種不安之狀態，能以確認判決將之除去者而
     言，若縱經法院判決確認，亦不能除去其不安之狀態者，
     即難認有受確認判決之法律上利益。又所謂法律關係之存
     否不明確，係指因法律關係之存否處於不明確之狀態，而
     當事人兩造就其存否發生之爭執者而言。倘法律關係之存
     否為兩造所不爭執者，則不許提起確認之訴，至法律關係
     之存否，依其客觀狀態已甚明顯者，亦然（最高法院70 年
     臺上字第2791號判決意旨可資參照）。本件原告請求確認
     被告所有門牌號碼臺北縣板橋市○○○路47號建物如板橋
     地政事務所土地複丈成果圖所示Ａ部分之位置面積64平方
     公尺在原告共有板橋市○○段930 地號土地之地上權存在
     等情；惟查：被告在系爭兩造所共有之坐落臺北縣板橋市
     ○○段930 地號土地上有地上權存在，而權利範圍為65.95
     平方公尺，此為兩造所不爭執，復有土地登記謄本及臺灣
     省臺北土地登記簿在卷可稽。是以，被告於上開系爭板橋
     市○○段930 地號土地上之建物面積為64平方公尺，並未
     逾越地上權之權利範圍。故被告所有系爭建物面積64平方
     公尺，而被告於系爭土地上有地上權存在，依其客觀狀態
     已甚明顯，且此部分亦為兩造所不爭執，揆諸上揭之意旨
     ，自不許提起確認之訴。
 (二)至原告主張被告於上開系爭土地上之地上權係以建築上開
     建物即門牌號碼臺北縣板橋市○○○路47號，是請求就逾
     越建物面積64平方公尺，其餘地上權登記部分應予以塗銷
     云云；次按，地上權者，謂以在他人土地上有建築物，或
     其他工作物，或竹木為目的而使用其土地之權。民法第832
     條定有明文。查本件系爭地上權係被告丙○○於48年7 月
     14日自訴外人葉瓊書讓與，而被告丙○○又於76年9 月1
     日再將該地上權讓與被告乙○○○，有前開土地登記簿謄
     本及讓渡書、土地建築改良物他項權利移轉契約書在卷可
     參。又上開地上權並未定有期限，而原告主張上開地上權
     之設定，即係以建築該系爭建物為目的，為被告所否認，
     原告復無法舉證以實其說，是原告主張被告所有門牌號碼
     臺北縣板橋市○○○路47號建物如板橋地政事務所土地複
     丈成果圖所示Ａ部分之位置面積64平方公尺，超逾上開地
     上權登記之部分應予塗銷之請求，洵屬無據，應予駁回。
六、綜上所述，原告主張系爭地上權係以建築門牌號臺北縣板橋
    市○○○路47號之建物為目的，故請求確認系爭地上權僅於
    建物面積64平方公尺部分存在，並請求將地上權登記65.95
    平方公尺超逾上開建物面積64平方公尺部分予以塗銷，為無
    理由，不應准許。
七、本件事證已臻明確，兩造其餘主張陳述及所提之證據，均毋
    庸再予一一審酌論述，附此敘明。
八、結論：原告之訴為無理由，依民事訴訟法第78條，判決如主
    文。
中　　華　　民　　國　　96　　年　　6 　　月　　26　　日
                    民事第二庭  法　官　潘  長  生
以上正本係照原本作成。
如對本判決上訴，須於判決送達後20日內向本院提出上訴狀。
中　　華　　民　　國　　96　　年　　6 　　月　　27　　日
                                書記官　許  清  琳
